---
# --- Metadatos Básicos ---
title: "De la estadistica a la victoria"
author:
   - David Linarez
date: "Abril 2026"

# --- Metadatos Específicos de Plantilla ---
degree: "Computación I"
director: 
  - Jesus Ochoa 
  - Oliver Triveño
lugar: "Caracas"
facultad: 
  - Facultad de Ciencias Económicas y Sociales
  - Escuela de Estadistica y Ciencias Actuariales
# Ruta al escudo (relativa al archivo .Rmd)
escudo: "Latex/Classes/Escudos/faces"

# --- Bibliografía ---
bibliography: bibliografia.bib

# --- Configuración de Salida ---
output: 
  pdf_document:
    template: template.tex  # Llamamos al archivo de plantilla
    keep_tex: true                 # Útil para ver errores si ocurren
    toc: true                      # Generar índice
    number_sections: true
    citation_package: natbib       # Importante: forzar natbib porque tu plantilla lo usa

# --- Resumen (Abstract) ---
abstract: |
  El presente trabajo tiene como objetivo determinar la formación ideal de un equipo a través de modelos estadísticos. Mediante el procesamiento de las estadísticas base de cada categoría, se busca desarrollar una estructura equilibrada y competitiva que maximice el rendimiento colectivo.
---

```{r setup, include=FALSE}
# Configuración global de chunks
knitr::opts_chunk$set(
  echo = FALSE,        # Mostrar código
  warning = FALSE,    # Ocultar advertencias
  message = FALSE,    # Ocultar mensajes de carga
  fig.align = "center",
  out.width = "90%",
  fig.pos = "H",
  out.extra = ""
)

# Cargar librerías necesarias
library(tidyverse)
library(knitr)
library(kableExtra)
library(scales)
```

\chapter*{Introducción}

Históricamente, la experiencia de muchos jugadores de Pokémon comenzó con una estrategia novata, que consiste en fortalecer a un único pokemon, casi siempre el pokemon "favorito" hasta que su nivel superara cualquier obstáculo por fuerza bruta. Sin embargo, al analizar el juego desde una perspectiva técnica y competitiva, surge una interrogante fundamental ¿cómo se construye una formación verdaderamente equilibrada?
El presente trabajo trasciende la preferencia individual para proponer un modelo estadístico de selección. El objetivo es ofrecer, tanto a jugadores veteranos como a novatos, una metodología clara para estructurar equipos basados en sus tipologías predilectas, garantizando que la sinergia y las estadísticas base trabajen en favor de un rendimiento óptimo en combate. 

\chapter{Planteamiento del Problema}

Desde su creación, la franquicia Pokémon ha evolucionado hacia un ecosistema competitivo de alta complejidad donde la victoria no depende del azar, sino de la optimización matemática de recursos. Para un entrenador o analista, el desafío principal radica en la selección de un equipo equilibrado, enfrentándose a una variabilidad extrema en las combinaciones de tipos y naturalezas que definen el rendimiento en combate.

Desde una perspectiva de análisis estadístico, el problema no consiste solo en elegir criaturas populares, sino en identificar los puntos altos de las estadísticas base (HP, Atk, Def, Sp. Atk, Sp. Def y Speed) según la tipología elemental. Factores como la especialización de roles (Atacantes, Tanques, Muros) introducen variables que dificultan la creación de un estándar de "equipo ideal" sin un estudio previo de los datos.

La ausencia de un análisis descriptivo que cuantifique cómo los tipos elementales condicionan la esperanza de desempeño en cada estadística genera ineficiencias en la toma de decisiones tácticas y en la construcción de estrategias competitivas a largo plazo.

Dado que un buen equipo depende de la estabilidad y especializaci´on de sus pokemones, se plantea las siguientes preguntas de investigaci´on::


\textbf{1.}	¿Qué tipos ofrecen las estadísticas más ofensivas?

\textbf{2.}	¿Qué tipos ofrecen las estadísticas más defensivas?

\textbf{3.}	¿Qué tipos ofrecen las estadísticas más veloces?

\textbf{4.} ¿Cuales son los tipos de roles basados en las estadisticas de cada tipo pokemon?

\textbf{5.} ¿Cuales son las debilidades de cada tipo pokemon?


\section{Justificación}

La presente investigación se justifica en la necesidad de profesionalizar los criterios de selección en el ámbito competitivo de Pokémon. Ante un universo de más de mil especies, la toma de decisiones suele basarse en la intuición, lo que genera desequilibrios en el combate.

Desde un punto de vista estadístico, este trabajo es relevante porque permite aplicar medidas de dispersión para reducir la incertidumbre del jugador. Al identificar qué tipos son más consistentes y cuáles más erráticos, se ofrece una guía técnica que beneficia tanto a jugadores principiantes, facilitando su curva de aprendizaje, como a competidores avanzados que buscan optimizar sus estrategias mediante el análisis de datos.\

\section{Objetivos}
 
\subsection{Objetivo General}
\begin{itemize}
  \item{Analizar estadísticamente la distribución de las estadísticas base (HP, Atk, Def, Sp. Atk, Sp. Def y Speed) de cada tipologia pokemon para determinar patrones de especialización por rol, con el fin de fundamentar la toma de decisiones estratégicas en la construcción de equipos competitivos equilibrados.}
\end{itemize}

\subsection{Objetivos Específicos}
\begin{itemize}
  \item{Identificar las medidas de tendencia central (media) de cada estadística base (HP, Atk, Def, Sp. Atk, Sp. Def y Speed) desglosadas por tipo de Pokémon para establecer un perfil promedio por categoría.}
  \item{Calcular las medidas de dispersión (varianza y desviación estándar) especiales por cada tipo, con el fin de determinar qué categorías son más consistentes o especialistas en sus roles de combate.}
  \item{Categorizar a la tipologia pokemon en roles funcionales (Atacantes, Tanques o Muros).}
  \item{Evaluar el impacto de las debilidades y resistencias elementales en la estabilidad estructural de un equipo}
\end{itemize}

\begin{table}[ht]
\centering
\caption{Variables consideradas en el estudio} 
\resizebox{12cm}{!} {
\begin{tabular}{cll}
  \hline
  \textbf{TIPO} & \textbf{VARIABLE} & \textbf{DESCRIPCIÓN} \\ 
  \hline
  Categórica & Type\_1 & Tipo elemental principal \\ 
  Numérica & HP & Valor numerico que representa la capacidad de vida del pokemon. \\ 
  Numérica & Attack	 & Valor numerico que representa la capacidad de ataque ofensiva del pokemon. \\ 
  Numérica & Defense & Valor numerico que representa la capacidad de defensa ofensiva del pokemon \\ 
  Numérica & Sp.Atk & Valor numerico que representa la capacidad de ataque especial del pokemon. \\ 
  Numérica & Sp.Def & Valor numerico que representa la capacidad de defensa especial del pokemon.\\ 
  Numérica & Speed & Valor numerico que representa la velocidad del pokemon. \\ 
  
\end{tabular}
}
\end{table}

\section{Variables}
Las variables principales en estudio (Variables Dependientes/Objetivo) son las estadísticas base (HP, Attack, Defense, Sp. Atk, Sp. Def y Speed), las cuales representan el potencial competitivo de cada tipo de pokemon. Como variable explicativa o independiente, se encuentra la variable categorica Type\_1.

 
\chapter{Marco Teórico}

\section{Bases Teóricas}

La franquicia pokemon ha trascendido el ambito del entretenimiento para convertirse en un objeto de estudio. El nucleo funcional de este ecosistema reside en las estadisticas base (base stats), las cuales constituyen las variables intrínsecas que determinan el potencial de desempeño de cada pokemon.

A diferencia de otras variables modificables (como el entrenamiento o los objetos), las estadísticas base son constantes universales para cada especie. Esto permite tratarlas como datos faciles de ver, ideales para un analisis estadistico que busque identificar patrones de especialización. El equilibrio de un equipo competitivo no depende unicamente de la potencia individual, sino de la estratificación de roles basada en la distribución de estos valores numéricos.\

\subsection{Categorización de Roles Funcionales}

Desde una perspectiva analítica, los roles se definen mediante la distribución de los cuantiles de las estadísticas base:

\begin{itemize}
 \item {Atacantes: Pokemones con altos valores situados en las variables de Ataque, Ataque Especial y Velocidad, sacrificando generalmente sus capacidades defensivas.}
 \item {Tanques: Pokemones que presentan un equilibrio estadístico, manteniendo una media elevada tanto en puntos de salud (HP) como en estadísticas ofensivas, permitiendo el intercambio de daño prolongado.}
 \item {Muros: Categoría definida por una baja dispersión en valores altos de Defensa y Defensa Especial, cuya función principal es la absorción de daño y la interrupción del ritmo del oponente.} 
 \end{itemize}

\subsection{Estabilidad Estructural y Análisis de Vulnerabilidad}

Se define como la capacidad de un equipo para mitigar la probabilidad de daño efectivo mediante la diversificación de tipos. En términos estadísticos, un equipo con alta estabilidad estructural es aquel que presenta un balance neto positivo entre debilidades y resistencias, reduciendo la varianza del daño recibido ante diferentes configuraciones de rivales.\

```{r}

# los 18 tipos
tipos <- c("Acero", "Agua", "Bicho", "Dragón", "Eléctrico", "Fantasma",
           "Fuego", "Hada", "Hielo", "Lucha", "Normal", "Planta",
           "Psíquico", "Roca", "Siniestro", "Tierra", "Veneno", "Volador")

# Nuestra matriz de 18x18
efectividad <- matrix(c(
    0.5, 0.5, 1.0, 1.0, 0.5, 1.0, 0.5, 2.0, 2.0, 1.0, 1.0, 1.0, 1.0, 2.0, 1.0, 1.0, 1.0, 1.0,
    1.0, 0.5, 1.0, 0.5, 1.0, 1.0, 2.0, 1.0, 1.0, 1.0, 1.0, 0.5, 1.0, 2.0, 1.0, 2.0, 1.0, 1.0,
    0.5, 1.0, 1.0, 1.0, 1.0, 0.5, 0.5, 0.5, 1.0, 0.5, 1.0, 2.0, 2.0, 1.0, 2.0, 1.0, 0.5, 0.5,
    0.5, 1.0, 1.0, 2.0, 1.0, 1.0, 1.0, 0.0, 1.0, 1.0, 1.0, 1.0, 1.0, 1.0, 1.0, 1.0, 1.0, 1.0,
    1.0, 2.0, 1.0, 0.5, 0.5, 1.0, 1.0, 1.0, 1.0, 1.0, 1.0, 0.5, 1.0, 1.0, 1.0, 0.0, 1.0, 2.0,
    1.0, 1.0, 1.0, 1.0, 1.0, 2.0, 1.0, 1.0, 1.0, 1.0, 0.0, 1.0, 2.0, 1.0, 0.5, 1.0, 1.0, 1.0,
    2.0, 0.5, 2.0, 0.5, 1.0, 1.0, 0.5, 1.0, 2.0, 1.0, 1.0, 2.0, 1.0, 0.5, 1.0, 1.0, 1.0, 1.0,
    0.5, 1.0, 1.0, 2.0, 1.0, 1.0, 0.5, 1.0, 1.0, 2.0, 1.0, 1.0, 1.0, 1.0, 2.0, 1.0, 0.5, 1.0,
    0.5, 0.5, 1.0, 2.0, 1.0, 1.0, 0.5, 1.0, 0.5, 1.0, 1.0, 2.0, 1.0, 1.0, 1.0, 2.0, 1.0, 2.0,
    2.0, 1.0, 0.5, 1.0, 1.0, 0.0, 1.0, 0.5, 2.0, 1.0, 2.0, 1.0, 0.5, 2.0, 2.0, 1.0, 0.5, 0.5,
    0.5, 1.0, 1.0, 1.0, 1.0, 0.0, 1.0, 1.0, 1.0, 1.0, 1.0, 1.0, 1.0, 0.5, 1.0, 1.0, 1.0, 1.0,
    0.5, 2.0, 0.5, 0.5, 1.0, 1.0, 0.5, 1.0, 1.0, 1.0, 1.0, 0.5, 1.0, 2.0, 1.0, 2.0, 0.5, 0.5,
    0.5, 1.0, 1.0, 1.0, 1.0, 1.0, 1.0, 1.0, 1.0, 2.0, 1.0, 1.0, 0.5, 1.0, 0.0, 1.0, 2.0, 1.0,
    0.5, 1.0, 2.0, 1.0, 1.0, 1.0, 2.0, 1.0, 2.0, 0.5, 1.0, 1.0, 1.0, 1.0, 1.0, 0.5, 1.0, 2.0,
    1.0, 1.0, 1.0, 1.0, 1.0, 2.0, 1.0, 0.5, 1.0, 0.5, 1.0, 1.0, 2.0, 1.0, 0.5, 1.0, 1.0, 1.0,
    2.0, 1.0, 0.5, 1.0, 2.0, 1.0, 2.0, 1.0, 1.0, 1.0, 1.0, 0.5, 1.0, 2.0, 1.0, 1.0, 2.0, 0.0,
    0.0, 1.0, 1.0, 1.0, 1.0, 0.5, 1.0, 2.0, 1.0, 1.0, 1.0, 2.0, 1.0, 0.5, 1.0, 0.5, 0.5, 1.0,
    0.5, 1.0, 2.0, 1.0, 0.5, 1.0, 1.0, 1.0, 1.0, 2.0, 1.0, 2.0, 1.0, 0.5, 1.0, 1.0, 1.0, 1.0
), nrow = 18, byrow = TRUE)

df_efectividad <- as.data.frame(efectividad)
colnames(df_efectividad) <- tipos
rownames(df_efectividad) <- tipos

# Todos los atacantes (filas) contra los primeros 9 defensores 
df_parte1 <- df_efectividad[, 1:9]

# Todos los atacantes (filas) contra los últimos 9 defensores 
df_parte2 <- df_efectividad[, 10:18]


# Generacion de la tabla one
kable(df_parte1, format = "latex", booktabs = TRUE, 
      caption = "Matriz de Efectividades: Acero a Hielo (Defensores)") %>%
  # le aumente el tamaño de fuente a 10 
  kable_styling(latex_options = c("scale_down", "hold_position"), 
                font_size = 10) %>%
  column_spec(1, bold = TRUE) %>% 
  row_spec(0, bold = TRUE)


# generacion de la tabla two 
kable(df_parte2, format = "latex", booktabs = TRUE, 
      caption = "Matriz de Efectividades: Lucha a Volador (Defensores)") %>%
  kable_styling(latex_options = c("scale_down", "hold_position"), 
                font_size = 10) %>%
  column_spec(1, bold = TRUE) %>% 
  row_spec(0, bold = TRUE)

# Basicamente lo que hice fue que separe la tabla en dos pa que se vea mas, pq antes se veia chiquiiito, entonces lo puse una parte desde acero hasta hielo, y la otra desde lucha hasta volador.

```

\chapter{Marco Metódico}
En esta sección se presentan las metodologías y/o test necesarios relacionados con la práctica divulgada en el marco teórico, así como las fuentes de datos.
 
\section{Bases metódicas utilizadas en el trabajo de investigación}

Desarrollo\

\subsection{Item 1}

Descripción\

\subsection{Item 2}

Descripción\

\subsubsection{Item 2.2}

Descripción\

\subsection{Item n}

Descripción\

\chapter{Análisis de Resultados}

{\small Este capítulo presenta los resultados obtenidos al aplicar las metodologías descritas en el capítulo anterior, así como del análisis estadístico descriptivo de las variables estudiadas y las ventajas y desventajas al aplicar dichos tests.}

\section{Presentación de resultados 1}

Descripción\

\section{Presentación de resultados 2}

Descripción\

\section{Presentación de resultados n}

Descripción\

\chapter{Conclusiones y Recomendaciones}

\textbf{1.-} Conclusion 1 del trabajo de investigación.\

\textbf{Recomendación} 
Recomendación 1 del trabajo de investigación.\

\textbf{2.-} Conclusion 2 del trabajo de investigación.\

\textbf{Recomendación} 
Recomendación 2 del trabajo de investigación.\

\textbf{n.-} Conclusion n del trabajo de investigación.\

\textbf{Recomendación} Recomendación n del trabajo de investigación.\

\appendix
\renewcommand{\thechapter}{\Alph{chapter}}

\chapter{Anexo A}

\chapter{Anexo B}

\chapter{Anexo C}

